【裁判字號】    98,易,2311
【裁判日期】    990430
【裁判案由】    侵占等
【裁判全文】
臺灣板橋地方法院刑事判決              98年度易字第2311號
公  訴  人  臺灣板橋地方法院檢察署檢察官
被      告  甲○○
上列被告因侵占等案件，經檢察官提起公訴（98年度偵緝字第17
8號），本院判決如下：
    主  文
甲○○無罪。
    理  由
一、公訴意旨略以：被告甲○○於民國九十年十一月間至九十二
    年三月間擔任臺北縣照相商業同業公會（下稱照相公會）第
    二十屆理事長，負責該公會之財務管理，為從事業務之人，
    並為受委任處理事務之人，竟基於意圖為自己不法之所有，
    及行使業務上登載不實文書之犯意，明知下列款項為照相公
    會所有，仍將業務上所掌管之照相公會收支表為下列虛偽記
    載，並提出於照相公會理監事會議，將下列金額變易持有意
    思為所有之意思侵占入己，足生損害於照相公會：
（一）照相公會九十一年九月一日至九十一年十月三十一日收支
      部分：照相公會於九十一年十月十三日所收受之中和區
      常年費（1296×50家）新臺幣（下同）六萬四千八百元，
      原應列入「收入」項目，甲○○竟故意將之列入「支出」
      項目，然甲○○亦未將上開金額記入照相公會九十一年九
      月一日至九十一年十月三十一日收支表之「支出合計」部
      分，即甲○○實際上未將六萬四千四百元收入入帳；照
      相公會於九十一年十月十三日收受之中和區九十一年度常
      年費三千元（3000×1 家），甲○○實際上未將該收入計
      入「收入合計」部分入帳。照相公會於九十一年十月十
      五日收受之板橋區九十一年常年費一萬八千元（ 3000×6
      家），甲○○實際上未將該收入計入「收入合計」部分入
      帳。照相公會於九十一年十月二十七日所支出之會員大
      會籌備會議餐費二萬八千一百三十七元，原應列入「支出
      」項目，甲○○竟列為「收入」項目，嗣甲○○將上開金
      額列入照相公會九十一年九月一日至九十一年十月三十一
      日收支表之「支出合計」及「收入合計」部分，即甲○○
      在「收入合計」部分浮報二萬八千一百三十七元。綜上，
      甲○○對於照相公會於九十一年九月一日至九十一年十月
      三十一日收支部分，以上開僅列名目，實際上未計入「收
      入合計」部分入帳之手法，侵吞照相公會所有之五萬六千
      六百六十三元（ 64800+3000+00000-00000＝57663）。
（二）照相公會九十一年三月一日至九十二年七月三十日收支表
      部分：依公會規定，公會會員結婚，每位會員僅能發放一
      千六百元，然甲○○竟於照相公會九十一年三月一日至九
      十二年七月三十日收支表，記載「九十二年六月三十日 -
      會員巧光藝、金美都結婚禮金四千八百元」，溢報一千六
      百元（ 0000-0000＝1600），以此方式將一千六百元侵吞
      入己。
（三）照相公會九十三年一月一日至九十三年四月三十日收支表
      部分：照相公會於九十三年一月三十一日收受之新莊區常
      年費六萬零九百十二元（ 1296×47＝60912），甲○○僅
      列名目，實際上未將六萬零九百十二元計入「收入合計」
      部分予以入帳，以此方法侵吞六萬零九百十二元。
（四）照相公會九十三年九月十五日至九十三年十一月三十日收
      支表部分：照相公會於九十三年十一月三十日所收之中和
      區常年費-新入會三千元（3000×1家），及新店區常年費
      -新入會三千元（新入費3000×1家）之會費，甲○○均僅
      列名目，實際上未計入該期「收入合計」部分予以入帳，
      以此方法，共侵吞六千元。
（五）照相公會於九十二年十二月三十日召開九十二年度第三次
      之會員大會，甲○○於當日收受外賓所交付照相公會之大
      會禮金至少三萬四千元，然甲○○竟未將該筆收入記入照
      相公會之收支表中，以此方式，將三萬四千元侵吞，因認
      被告甲○○涉犯刑法第三百三十六條第二項業務侵占及同
      法第二百十六條、第二百十五條行使業務上登載不實文書
      罪嫌云云。
二、按犯罪事實應依證據認定之，無證據不得認定犯罪事實；不
    能證明被告犯罪或其行為不罰者，應諭知無罪之判決，刑事
    訴訟法第一百五十四條第二項、第三百零一條第一項分別定
    有明文。所謂認定不利於被告之事實，須依積極證據，茍積
    極之證據本身存有瑕疵而不足為不利於被告事實之認定，即
    應為有利於被告之認定，更不必有何有利之證據，而此用以
    證明犯罪事實之證據，猶須於通常一般人均不至於有所懷疑
    ，堪予確信其已臻真實者，始得據以為有罪之認定，倘其證
    明尚未達到此一程度，而有合理性之懷疑存在，致使無從為
    有罪之確信時，即應為無罪之判決，此有最高法院八十二年
    台上字第一六三號判決、七十六年台上字第四九八六號、三
    十年上字第八一六號判例意旨可資參照。次按刑法第三百三
    十六條第二項之業務侵占罪，以意圖為自己或第三人不法之
    所有，而擅自處分因業務上所持有之他人所有物，即變更持
    有之意為不法所有之意，為其構成要件；又刑法第二百十五
    條之業務文書登載不實罪，須明知為不實之事項而故意登載
    ，始克成立。
三、本件公訴人認被告甲○○涉有業務侵占及行使業務上登載不
    實文書罪嫌，無非以（一）被告於偵查中之供詞；（二）證
    人即照相公會第二十屆監事戊○○、丙○○、丁○○於偵查
    中之證詞；（三）證人己○○○於偵查中之證詞；（四）證
    人即照相公會第二十屆常務監事乙○○於偵查中之證詞；（
    五）被告交接時所交付之「臺北縣照相商業同業公會九十一
    年一月一日至九十三年十二月二十二日收支表」（即告證二
    ）一份；（六）臺北縣照相商業同業公會於九十二年十二月
    三十日出具之收據影本五張，資為論據。訊據被告甲○○堅
    決否認有何業務侵占、行使業務上登載不實文書之犯行，辯
    稱：(1)伊交接時所交付之照相公會九十一年九月一日至同年
    十月三十一日、九十三年一月一日至同年四月三十日、九十
    三年九月十五日至同年十一月三十日收支表所載之收支帳目
    不符部分，係因伊以手寫之流水帳記載及計算有錯誤，之後
    交由員工登錄在電腦時沒有重新核對所造成；(2)九十一年三
    月一日至九十二年七月三十日收支表之結婚禮金部分，係漏
    載九十二年一月二十日致送會員簡榮輝之支出；(3)照相公會
    九十二年度第三次會員大會之外賓禮金，係由接待組負責收
    受，伊未收到任何禮金，故未記入上開收支表內，並無侵占
    之犯意及故意為登載不實等語。
四、經查：
（一）被告為照相公會第二十屆理事長，於九十三年十二月二十
      二日與第二十一屆理事長戊○○辦理業務交接時，交付其
      業務上製作之「臺北縣照相商業同業公會九十一年一月一
      日至九十三年十二月二十二日收支表」（即告證二），有
      如前開公訴意旨（一）至（四）所臚列之收支帳目不符之
      事實，固為被告所不爭執，並有前開收支表一份（見九十
      六年度他字第五三三一號偵查卷第六頁至第十六頁）附卷
      可稽。惟造成上開收支帳目不符之原因非僅一端，因被告
      原始記帳資料有誤，或代為輸入電腦之員工一時疏忽將收
      入、支出帳目誤列、加總計算錯誤，抑或被告為侵占公款
      而故意為不實之登載，皆有可能，自不得僅憑上開收支帳
      目不符而有帳面金額短缺之情形，遽認被告係基於侵占之
      不法所有意圖，故意為虛偽之記載。且觀諸告證二收支表
      所載，除上開收支帳目不符之情形外，尚有(1)九十一年三
      月十一日至同年五月三十日收支表部分：實際結餘金額應
      為「415257」，被告列為「448473」，溢報結餘金額三萬
      三千二百十六元（0000000000000＝33216）； (2)九十一
      年八月一日至九十二年十二月三十日收支表部分：九十二
      年十二月三十日土城區常年費收入應為「34992」（ 1296
      ×27 家），被告列為「38880」，溢報收入三千八百八十
      八元（00000000000＝3888）；(3)九十三年一月一日至同
      年四月三十日收支表部分：九十三年一月三十一日汐止區
      常年費收入應為「20736」（ 1296×16家），被告列為「
      20763」，溢報收入二十七元（00000000000）； (4)收支
      表最末頁部分，合計支出應為「534368」，被告列為「53
      2368」，少算支出二千元（0000000000000）等溢報收入
      、少算支出之諸多違誤，足徵被告所辯係因記帳時記載及
      計算上有錯誤而造成收支帳目不符一節，並非全然無稽。
      又被告於擔任照相公會理事長之九十二年間，確曾接獲金
      美都、巧光藝沖印店及簡榮輝所寄送之結婚喜帖，此有該
      等喜帖影本三紙在卷足參（見九十八年度偵緝字第一七八
      號偵查卷第七十一頁至第七十三頁），再佐以前揭支出表
      上並無該筆結婚禮金列入之記載，是被告辯稱：係漏載會
      員簡榮輝之結婚禮金支出等語，尚非虛構，亦堪採信。從
      而，縱因被告提出之收支表帳目不符，致實際應移交予告
      訴人之金額有短缺，然既係被告無心之誤載、誤算及漏列
      所造成，難謂被告主觀上有何侵占之犯意及明知為不實之
      事項而故意登載之情事。
（二）關於照相公會九十二年度第三次會員大會之外賓禮金究有
      無交予被告一節，證人戊○○於本院審理中具結證稱：收
      禮金是丙○○、己○○○二人，伊沒有參與等語；又證人
      己○○○於本院審理中亦結證稱：伊有負責收禮金，外賓
      與會人數應該有十幾人以上，確定人數不記得，每個人的
      禮金數目不一定，應該都是二千元以上，還有更多的；禮
      金收據是伊和丙○○一起寫，禮金最後是交給丙○○，伊
      沒有看到丙○○交給何人，被告有無收取禮金，伊沒有看
      到等語；另證人丙○○於本院審理中則具結證稱：有找到
      五張禮金收據，收據是連號的，第一張收據號碼是一七０
      一，其中包括編號第十七號的收據，表示至少開立十七張
      收據，至少有三萬四千元；禮金及禮金簿是接待組管理，
      之後禮金簿已經交回去常務監事乙○○，但伊已經不記得
      當時收到多少禮金，乙○○收到接待組交付的禮金及禮金
      簿應該是交給被告等語；而證人乙○○於本院審理中亦結
      證稱：該屆大會伊應該有經手禮金，收到多少錢沒有印象
      ，不管誰經手都是交給總幹事，誰收錢不是重點，整個錢
      都是總幹事作帳，禮金有可能交給被告，如果禮金交給被
      告，被告也只是經手而已，但是伊不能確定是否有人把收
      到的禮金交給被告等語，是依證人戊○○、丙○○、己○○○、乙○○之證詞及卷附收據影本五張，僅得證明照相
      公會九十二年度第三次會員大會確有收到外賓禮金，惟實
      際數額為何、有無交予被告等情均屬不明，是以並無積極
      證據證明被告確有收到該筆外賓禮金之事實，自難僅憑被
      告未將該筆禮金記入收支表中，遽認被告有侵占禮金之行
      為及登載不實之情形。
五、綜上所述，公訴意旨所舉證據，尚難認定被告確有業務侵占
    、業務登載不實等犯行，此外，復查無其他積極證據，足認
    被告有何公訴人指稱之情事，揆諸首揭規定及說明，即應為
    被告無罪之諭知。
據上論斷，應依刑事訴訟法第三百零一條第一項，判決如主文。
本件經檢察官蘇逸修到庭執行職務。
中    華    民    國    99    年    4     月    30    日
                刑事第八庭    審判長法  官  陳  鴻  清
                                    法  官  朱  嘉  川
                                    法  官  劉  安  榕
以上正本證明與原本無異。
如不服本判決，應於判決送達後10日內敘明上訴理由，向本院提
出上訴書狀（應附繕本），上訴於臺灣高等法院；未敘述上訴理
由者，應於上訴期間屆滿後20日內向本院補提理由書（均須按他
造當事人之人數附繕本），切勿逕送上級法院。
                                    書記官  陳  盈  真
中    華    民    國    99    年    5     月    7     日

司法院資訊處製作；財團法人民間司法改革基金會備份。
